【裁判字號】    94,訴,431
【裁判日期】    980225
【裁判案由】    損害賠償
【裁判全文】
臺灣高雄地方法院民事判決               94年度訴字第431號
原      告  乙○○
訴訟代理人  陳清和律師
被      告  統全工程有限公司
法定代理人  甲○○○
訴訟代理人  魏緒孟律師
            鄭曉東律師
上列當事人間請求損害賠償事件，本院於民國98年2 月11日言詞
辯論終結，判決如下：
  主  文
被告應給付原告新台幣伍拾萬貳仟柒佰零柒元及自民國九十七年
十二月五日起至清償日止，按年息百分之五計算之利息。
原告其餘之訴駁回。
訴訟費用由被告負擔三分之一，餘由原告負擔。
本判決第一項於原告以新台幣壹拾柒萬元供擔保後，得假執行。
但被告以新台幣伍拾萬貳仟柒佰零柒元為原告供擔保後，得免為
假執行。
原告其餘假執行之聲請駁回。
  事  實
一、原告主張：伊因欲於坐落高雄縣岡山鎮○○段6-10地號土地
    上興建3 層透天房屋，而因該筆土地地質承載力不足，乃於
    民國91年10月22日委由被告施作地質改良工程（下稱系爭工
    程），約定報酬新台幣（下同）31萬元。伊並於92年3 月1
    日與訴外人宥呈營造工程有限公司（下稱宥呈公司）簽約委
    由其負責建造，且已給付定金486,882 元。詎被告於施作地
    質改良工程時，因施工不當致鄰房即訴外人廖瑞齡所有門牌
    號碼高雄縣岡山鎮○○○街139 巷2 號房屋發生向東南側傾
    斜之現象，並造成牆壁、地板龜裂及油漆脫落之損害，而向
    伊及被告請求損害賠償，並經判決伊與被告應連帶給付482,
    635 元本息確定，伊於遭執行時已給付302,770 元。又伊因
    此延誤興建時期致受有定金486,882 元遭宥呈公司沒收之損
    害，且受有需向他人承租房屋而支付24個月租金之損害326,
    400 元，另因而支出鄰房傾斜鑑定費51,600元及補強鄰房地
    基工程費310,000 元，合計受有1,477,652 元之損害。此均
    係可歸責於被告之事由所致，伊自得向被告求償。爰依工程
    合約及侵權行為之法律關係，提起本訴，並聲明求為擇一命
    被告給付1,477,652 元及加計自97年12月5 日起算法定遲延
    利息，且願供擔保為假執行之判決。
二、被告則以：伊係依照建築師所繪製之設計圖施工，且伊之施
    工方法亦不可能造成鄰房傾斜之損害，況本件施工所需之地
    下用水係由原告自行鑿井抽水提供，則鄰房之損害應由原告
    自行負責，原告所稱損害，與伊之施工間並無因果關係，伊
    自無賠償義務。又縱認伊有過失，原告亦與有過失，且伊已
    依判決賠償29萬元，並得請求承攬報酬31萬元，均得用以扣
    抵等語，資為抗辯。並聲明駁回原告之訴及如受不利判決願
    供擔保免為假執行。
三、兩造爭執及不爭執事項：
  (一)不爭執部分：
  1.原告因欲於坐落高雄縣岡山鎮○○段6-10地號土地上興建3
    層透天房屋，而因該筆土地地質承載力不足，乃於91年10月
    22日委由被告施作地質改良工程，約定報酬為31萬元，但尚
    未給付。有工程確認單在卷可稽（見卷(一)第19頁）。
  2.廖瑞齡所有門牌號碼高雄縣岡山鎮○○○街139 巷2 號房屋
    ，因系爭工程之施工致發生向東南側傾斜之現象，並造成牆
    壁、地板龜裂及油漆脫落之損害，而向原告及被告請求損害
    賠償，且經判決認定係因系爭工程所需用水而新鑿水井，大
    量抽取地下水，使地底土壤鬆動發生位移所致，並認應由原
    告與被告共同負責，而判命兩造應連帶賠償廖瑞齡482,635
    元本息確定。有本院92年度訴字第2769號及台灣高等法院高
    雄分院94年度上易字第120 號判決在卷可憑（見卷(一)第65～
    68、170 ～174 頁），並經本院依職權調取該案全卷查明屬
    實。
  3.被告對原告因廖瑞齡聲請強制執行時而給付302,770 元、給
    付宥呈公司之興建定金486,882 元、支出鄰房傾斜鑑定費51
    ,600 元 及補強鄰房地基工程費310,000 元之數額不為爭執
    （見言詞辯論筆錄，但陳稱並不需負賠償責任）。
  4.原告對被告因執行而給付廖瑞齡29萬元之數額不為爭執（見
    言詞辯論筆錄）。
  5.若原告得為請求時，同意由請求之金額中扣除尚未給付之報
    酬（見言詞辯論筆錄，其約定金額為31萬元，但實應給付之
    金額由法院認定）。
  (二)爭執部分：
  1.被告就本件鄰房損害之發生有無履約上之過失（含原告是否
    與有過失）。
  2.若被告有過失時，原告得請求賠償之項目及金額為若干。
四、被告就本件鄰房損害之發生有無履約上之過失（含原告是否
    與有過失）部分：
  (一)本件被告施作系爭地質改良工程時，因系爭工程所需用水而
    新鑿水井，大量抽取地下水，使地底土壤鬆動發生位移，而
    造成廖瑞齡所有房屋發生向東南側傾斜之現象，並造成牆壁
    、地板龜裂及油漆脫落之損害等情，業經本院另案92年度字
    訴第2769號及台灣高等法院高雄分院94年度上易字第120 號
    確定判決調查審酌並經兩造於該案為辯論後所認定，有各該
    判決在卷可稽，且經本院依職權調取該案全卷查明屬實。而
    該確定判決所斟酌引述之高雄市建築師公會之鑑定報告就鄰
    房發生損害之原因亦同上認定結果，此項鑑定經核與本件鄰
    房傾斜之原因確屬相符而堪採信，被告復未能提出其他足以
    推翻上開鑑定及判決認定之明確證據，則造成鄰房損害之原
    因為因施作系爭工程而挖鑿水井，並大量抽取使用而使地底
    土壤鬆動發生位移所致，應堪認定。
  (二)被告雖抗辯依兩造約定，工程所需用水係由原告負責提供，
    其就供水方式並無決定之權限，且其係依照建築師所繪製之
    設計圖施工，施工方式亦無造成鄰房損害之可能，就鄰房損
    害之結果，既無因果關係存在，自不負損害賠償責任等語。
    然查，被告係為原告施作地質改良工程，此項工程之目的在
    於改善原告所有土地之地質不良情形（因屬砂質而有改善需
    求），可見該土地在本質上即有不佳，而被告所使用之改善
    方式既有大量用水之需求，原告復係以挖井使用地下水之方
    式提供，則就大量使用地下水會造成地質下陷之風險，自應
    為負責改善地質之被告所知悉。況改善地質既為本件施作之
    目的，則被告在施工改善過程中更應隨時注意地質之各項變
    化，如有過量使用地下水而可能衍生土壤鬆動之情形時，即
    應本其專業知識而盡其善良管理人之注意義務，向原告為表
    明並預請或告知應變更供水方式，以避免損害之發生或擴大
    ，且被告之營業項目即為地質探勘調查、土壤改良等項，有
    其所提出營利事業登記證為證（見上開另案卷），其專業應
    即為地質改良工程之施作，則其對於土地之各種地質變化狀
    況應甚為熟稔。故本件施工用水雖約定由原告提供，但被告
    既為實際現場施作之專業人員，在其知悉本件工程將有連續
    並大量用水之必要時，依上開說明，即應於施工前或施工中
    ，與原告商討以避免上開損害之發生，乃被告並未為此項善
    良管理人之注意義務，致鄰房發生損害，其有履約上之過失
    ，應可認定。原告此部分主張，應屬可採，被告抗辯不需負
    責，尚難採信。
  (三)又依兩造所訂承攬契約，係約定施工所需用水應由原告負責
    提供，原告並自行僱工在系爭土地西北角靠近鄰房之位置挖
    鑿水井，抽取地下水供施工使用，此為原告所不爭執。而原
    告既明知系爭土地係屬砂質而有改良地質之必要，就一般經
    驗法則而言，應可預見如於系爭土地大量抽取地下水使用時
    ，將有造成土壤鬆動影響鄰房之危險，則其以挖鑿水井供作
    施工用水之來源，致大量抽用地下水結果造成鄰房損害，其
    就本件損害之過失，亦與有過失，當可認定。至原告雖陳稱
    其僅為業主，並依建築師之專業告知應改善地質而委由被告
    依其專業為施作，且其僅提供水井，對於如何使用無法掌控
    ，係被告大量抽取地下水，始導致鄰房傾斜受損等語。然原
    告對提供用水方式本即有自行決定之權限，其既採用開挖新
    井之方式供水，自應就此供水方式會造成地層下陷之可能有
    所知悉，並有隨時為注意之義務，尚難以被告如何用水與其
    無關為免責之依據，所為上開論述，亦不足採。
  (四)又本院另案確定判決就鄰房所受損害，僅係認定兩造均有過
    失，但並未說明兩造應負擔之比例。經查，本件原告為業主
    而負有提供用水之義務，並係以挖鑿水井之方式處理，且其
    就相關地質部分並非專業；而被告則為地質改善之專業公司
    ，且既係承攬本件地質改善工程，自應就其用水各項情形於
    施工中為相當之注意，並本於善良管理人之注意義務預促原
    告為改善或變更。本院斟酌上開情狀，認兩造間就本件損害
    之發生原因部分，應以原告負擔3/10，被告負擔7/10之比例
    為適當。
  (五)至被告陳稱本件契約當事人為原告之夫張柏瑋部分，雖本件
    工程確認單上係由張珀瑋簽名確認，且本院93年度岡簡字第
    515 號給付工程款事件亦係以張柏瑋為當事人（原告為本件
    被告，嗣經達成訴訟上和解，詳後述）。但系爭土地為原告
    所有，且工程目的為改善地質，原告又係自己名義與宥呈公
    司簽訂興建房屋契約，顯見其始為本件興建房屋事宜所有相
    關權利義務事項之當事人，自難單以確認單上之簽名為認定
    本件契約當事人之唯一依據。況另案確定判決亦認定原告為
    本件契約之當事人，兩造復均表示同意原告在本件訴訟中可
    請求之金額應扣除另案執行所各自付出之金額及被告可請求
    之系爭工程報酬。則就本件契約當事人部分，本院認應為原
    告，始較符合當事人之真意。另被告所為本件侵權行為之時
    效業已消滅部分，因本件原告另主張兩造間承攬契約之債務
    不履行而請求損害賠償，並請求擇一為勝訴判決，且此部分
    時效並無完成情事（民法第499 條參照），自不影響原告之
    本件請求，爰不再為論述，均併予說明。
五、若被告有過失時，原告得請求賠償之項目及金額為若干部分
    ：
  (一)本件原告所請求之項目及金額為執行時已給付廖瑞齡之302,
    770 元，因延誤興建時期致遭宥呈公司沒收之定金486,882
    元，向他人承租房屋而支付之租金326,400 元，鄰房傾斜鑑
    定費51,600元，補強鄰房地基工程費310,000 元。茲分別說
    明准駁之論據如下：
  1.執行時已給付之302,770元部分：
    此部分之損害，既係因確定判決認定因本件施工用水所致而
    應賠償之損害，自與被告之履約過失間有相當因果關係存在
    ，原告請求賠償，自屬有據。又此項金額為被告所不爭執，
    自得採為計算損害之數據。另被告因執行而給付廖瑞齡290,
    000 元，亦為原告所不爭執，可見兩造因廖瑞齡之聲請強制
    執行，合計已給付592,770 元。此項金額，依上開過失比例
    核算後，原告應負擔177,831 元（592,770X7/10＝177,831
    ），其既已支出302,770 元，自得再向被告請求124,939 元
    （302,770－177,831＝124,939）。
  2.遭宥呈公司沒收之定金486,882 元部分：
    本件原告主張其交付與宥呈公司之定金486,882 元遭沒收部
    分，被告對該金額並不爭執，僅抗辯並無因果關係存在。經
    查，本件原告與宥呈公司訂有興建房屋之承攬工程契約，有
    該契約在卷可稽，且為被告所不爭執，而該契約第27條有約
    定工程因原告之事由而停頓時原告有賠償責任，且依民法第
    249 條第2 款規定，定金可歸責於付定金當事人之事由致不
    能履行時，不得請求返還，則宥呈公司所為定金之沒收，即
    非全屬無據。又宥呈公司既係因本件地質改良過程中造成鄰
    房之損害而在該事件終結前無法依約施工，並據以沒收定金
    ，原告對此鄰房損害部分亦屬可歸責，業如前述，則此項遭
    沒收且現實已發生之損害，自得向被告請求賠償，況在被告
    或原告均未向宥呈公司主張該遭沒收金額過高或有其他應予
    扣減之確定裁判前，此項損害與上開鄰房受損之原因行為間
    即有因果關係存在，原告請求此部分之損害賠償，即屬有據
    。其金額依上開比例核算，應為340,817 元（486,882X7/10
    ＝340,817） 。
  3.支付之租金326,400 元部分：
    按損害賠償係以所受損害與原因行為間有因果關係為前提要
    件，若無因果關係存在，縱有損害，亦不得請求賠償。本件
    原告係委由被告為地質改善工程，而此項地質改善工程目雖
    在於能有符合興建房屋所需之地質以利興建。但被告將系爭
    土地之地質改善後，原告雖可依約交付宥呈公司為興建，但
    興宥呈公司是否即能依約如期順利興建完成而無其他阻礙情
    事發生，係屬不確定之事項，亦即縱令被告在地質改善工程
    依約完成而無本件鄰房損害之情事發生，且已交付與宥呈公
    司為興建情況下，原告是否即能順利完成其房屋之興建事宜
    而遷入居住，端賴其與宥呈公司間之契約履行是否順利為斷
    。，而此項情事既非現時所得預測，則原告在此期間即無從
    享有房屋興建已可如期完成之利益，自亦無從認其因而所支
    出之租金為其所受之損害，而應僅屬單純經濟上之損失，並
    非
    本件損害因果關係所涵攝之範圍內，原告此部分請求，即無
    理由，不應准許。
  4.鄰房傾斜鑑定費51,600元部分：
    本件被告就鄰房損害之發生既應負責，則原告為確認鄰房損
    害狀態所支出之鑑定費，即有因果關係存在，自得請求被告
    賠償。此部分金額，因被告對原告有支出此金額不為爭執，
    則依上開比例核算後為36,120元（51,600X7/10 ＝36,120）
    。
  5.補強鄰房地基工程費310,000 元部分：
    被告就原告支出此金額並不爭執，但抗辯並無必要及無因果
    關係存在等語。然此項費用既係為補強鄰房之地基而支出，
    而鄰房復有傾斜之事實，當可認定有因果關係存在，而可請
    求賠償。惟本院另案確定判決中已就建築師公會之鑑定報告
    中所稱之基礎土壤補強部分命兩造賠償120,000 元，有該鑑
    定報告及確定判決在卷可憑，則原告再支出之上開310,000
    元中，自應將此120,000 元扣除，始為適當。否則，即有重
    複填補損害之情形，而經扣除並以上開過失比例核算後，原
    告得請求之金額為133,000 元（310,000-120,000 ＝190,00
    0X7/10＝133,000）。
  6.依上述，原告得請求被告賠償之金額為634,876 元（124,93
    9 ＋340,817 ＋36,120＋133,000 ＝634,876）。
  (二)又原告因委由被告施作本件地質改良工程而應支付之報酬31
    0,000 元，尚未支付，為兩造所不爭執，而在本院另案93年
    度岡簡字第515 號給付工程款事件所為之訴訟上和解，亦記
    載原告同意支付此金額，則被告自得以其應取得之報酬為扣
    抵。又依上開和解筆錄所示，原告應給付被告之報酬應扣除
    原告依確定判決應負擔之損害賠償金額，而本件原告應負擔
    之損害賠償金額為177,831 元，業如前述，則原告尚應給付
    被告之金額132,169 元（310,000 －177,831 ＝132,169）
    ，被告表示此部分應予扣抵，原告亦同意予以扣抵。則經扣
    抵後，被告尚應給付之金額為502,707 元（634,876 －132,
    169 ＝502,707） 。
六、綜上所述，本件被告因就其履約之過程中有疏未盡善良管理
    人之注意義務，而應負債務不履行之損害賠償責任，且其應
    負之比例為7/10。而原告得請求之損害賠償金額經計算後為
    502,707 元。從而，原告本於債務不履行之法律關係，請求
    被告給付之金額在上開502,707 元及自最後書狀送達之翌日
    即97年12月5 日起至清償日止，按年息5%計算利息之範圍內
    ，為有理由，應予准許。至逾此部分之請求，並無理由，應
    予駁回。
七、原告陳明願供擔保，聲請宣告假執行，就其勝訴部分，核與
    法律規定相符，爰酌定相當之擔保金額准許之。至其敗訴部
    分，其假執行之聲請即失其依附，應予駁回。又被告陳明願
    供擔保免為假執行，就其敗訴部分，亦與法律規定相符，爰
    亦酌定相當之擔保金額准許之。
八、據上論結：本件原告之訴為一部有理由、一部無理由，依民
    事訴訟法第79條、第390 條第2 項、第392 條第2 項，判決
    如主文。
中    華    民    國    98    年    2     月    25    日
                            民事第二庭
                                審判長法官  林紀元
                                      法官  甯  馨
                                      法官  蘇姿月
以上正本係照原本作成。
如不服本判決，應於送達後20日內，向本院提出上訴狀並表明上
訴理由，如於本判決宣示後送達前提起上訴者，應於判決送達後
10日內補提上訴理由書（須附繕本）。
中    華    民    國    98    年    2     月    25    日
                                    書記官  蔡靜雯


司法院資訊處製作；財團法人民間司法改革基金會備份。
